【裁判字號】    98,消債更,13
【裁判日期】    980619
【裁判案由】    更生事件
【裁判全文】
臺灣臺東地方法院民事裁定            98年度消債更字第13號
聲  請  人  甲○○
                        號
代  理  人  廖頌熙律師
上列當事人聲請消費者債務清理之更生事件，本院裁定如下：
    主      文
聲請人甲○○於中華民國98年6月19日17時起開始更生程序。
命司法事務官進行本件更生程序。
    理      由
壹、按「債務人對於金融機構因消費借貸、自用住宅借款、信用
    卡或現金卡契約而負債務，在聲請更生前，應提出債權人清
    冊，以書面向最大債權金融機構請求協商債務清償方案，並
    表明共同協商之意旨」、「協商不成立時，應付與債務人證
    明書」消費者債務清理條例（下稱同條例）第151條第1項、
    第4項定有明文；「債務人與金融機構協商成立者，不得聲
    請更生或清算。但因不可歸責於己之事由，致履行顯有重大
    困難者，不在此限」、「本條例施行前，債務人依金融主管
    機關協調成立之中華民國銀行公會會員，辦理消費金融案件
    無擔保債務協商機制與金融機構成立之協商，準用前項之規
    定」，消費者債務清理條例（下稱同條例）第5項至第6項；
    「債務人不能清償債務或有不能清償之虞者，得依本條例所
    定更生或清算程序，清理其債務。」（同條例第3條）；「
    債務人無擔保或無優先權之債務總額未逾新臺幣1200萬元者
    ，於法院裁定開始清算程序或宣告破產前，得向法院聲請更
    生。」（同條例第42條第1項）；「法院開始更生程序之裁
    定，應載明其年、月、日、時，並即時發生效力。前項裁定
    不得抗告，並應公告之。」（同條例第45條）；法院開始更
    生程序後，得命司法事務官進行更生程序（同條例第16條第
    1項）。
貳、本件聲請意旨略以：
    聲請人於聲請本件更生時，除有坐落在臺東縣臺東市○○段
    380地號土地、85年出廠之裕隆汽車1輛外，無任何之財產，
    5年內亦未從事營業活動。96年7月至97年7月及97年11月之
    收入合計9萬元，每月支出則以內政部主計處所公佈之98年
    度臺灣省每人每月最低生活費標準為9,829元計算。至於陳
    品佑（89年8月出生）、陳貞聿（91年1月出生）、陳彥亨（
    92年5月出生）（即未成年子女）之扶養費，均歸由配偶陳
    祿奇負擔，陳祿奇雖為軍人但卻負債累累，家計僅靠聲請人
    維持。雖在本條例施行前，曾與國泰世華銀行成立協商，並
    達成每期清償8,044元之協議，惟在該協議後，因陳貞聿、
    陳彥亨先後上幼稚園，需費增加，及97年7月聲請人原先之
    工作遭辭退，至入不敷出，無力繼續繳納，故上開毀諾，顯
    非可歸責聲請人之事由，致履行顯有重大困難。件聲請時已
    累計無擔保或無優先權之債務總額約445,388元，故聲請人
    資產總價值並不足清償債務總金額，且以每月之收入扣除支
    出後，顯有不能清償債務之事實，爰在未經法院裁定開始清
    算程序或宣告破產前，向本院聲請更生等語。
參、經查：
一、聲請人主張之前揭事實，業據提出：國泰世華銀行於95年間
    所核發之協議書、無擔保債務還款計劃書、陳彥亨在臺東縣
    托兒所97學年度第2學期收費收據；陳祿奇之薪資單、無擔
    保債務還款計劃書影本，及聲請人、陳祿奇之95年度、96年
    度綜合所得稅各類所得資料清單、財政部臺灣省南區國稅財
    產歸屬資料清單、財團法人金融聯合徵信當事人查詢個人資
    料（信用報告）回覆書；陳貞聿、陳品佑、陳彥亨之96年度
    綜合所得稅各類所得資料清單、財政部臺灣省南區國稅財產
    歸屬資料清單，聲請人之勞工保險被保險人投保資料表、戶
    籍謄本、債權人清冊、財產及收入狀況說明書、辭退證明書
    等證據資料為證｛見本院卷（下同）第8頁至第40頁｝，堪
    可認定為真實。
二、至於聲請人於：
  (一)本件更生時，除有坐落在臺東縣臺東市○○段380地號土地
    （價值為117,902元）、85年出廠之裕隆汽車1輛外，無任何
    之財產，5年內亦未從事營業活動（第8頁：全國財產稅務總
    歸戶財產查詢清單）。
  (二)96年7月至97年7月及97年11月之收入合計9萬元，目前在京
    富雜貨店以按時計費方式打零工，月薪約10,000元，按內政
    部主計處所公佈之98年度臺灣省每人每月最低生活費標準為
    9,829元計算，則聲請人每月收入扣除支出後，餘款僅171元
    。
  (三)雖聲請人在本條例施行前，曾依「中華民國銀行公會會員，
    辦理消費金融案件無擔保債務協商機制」之規定於95年12
    月4日與國泰世華銀行（即最大之無擔保債權銀行）成立協
    商，達成：自95年7月起、分84期、利率為百分之5、每期清
    償8,044元，至全部清償完畢為止之協議（下稱系爭協議，
    第15頁：協議書）。惟：在系爭協議後，聲請人主張：因陳
    貞聿（91年1月出生）、陳彥亨（92年5月出生）先後上幼稚
    園，而伊於97年7月工作遭辭退，至入不敷出，無力繼續繳
    納等情，有陳彥亨在臺東縣托兒所97學年度第2學期收費收
    據、華豐蘭園98年2月27日所出具「.. 因無人力需求，故於
    民國97年7月間將員工陳裴韡辭退..。」之證明書在卷可稽
    （第18頁至第19頁），足可認定為真實。參諸，聲請人於95
    年系爭協議時之無擔保債務總金額為569,116元（第15頁：
    系爭協議），但在本件聲請更生，所陳報之無擔保債務總金
    額已減為445,388元，故聲請人之債務顯有減少之趨勢。據
    此，嗣聲請人未能繼續履行系爭協議，係因非自願性離職，
    及未成年子女上幼稚園使花費增加，致客觀不能負擔，並非
    係故意浪費或有其他不利償還行為之事實，應為昭然。職是
    ，系爭協議係因不可歸責於聲請人之事由，致其履行顯有重
    大困難乙情，尚無疑義。
  (四)而聲請人迄今所負金融機構無擔保或無優先權債務約為45萬
    元，故其資產總價值扣除債務總金額後，顯有不能清償債務
    之虞，堪可認定。
四、綜上所述，本院考量上情；及聲請人之財產、信用、勞力、
    技術後，認聲請人顯有不能清償債務之虞，應為昭然。至聲
    請人在本條例施行前，雖依金融主管機關協調成立之中華民
    國銀行公會會員，辦理消費金融案件無擔保債務協商機制與
    金融機構成立之協商，但因不可歸責於己之事由，致履行顯
    有重大困難。復未經法院裁定開始清算程序或宣告破產（同
    條例第13條）；而無擔保或無優先權之債務總額未逾1,200
    萬元（同條例第42條）；又無同條例第6條第3項、第8條、
    第46條各款所定應駁回更生聲請之事由。則聲請人於本件更
    生之聲請，洵屬有據，應予准許，爰併依同條例第16條第1
    項規定，命司法事務官進行更生程序，並裁定如主文所示。
五、至於法院裁定開始更生程序後，對於債務人不得開始或繼續
    訴訟及強制執行程序。但有擔保或有優先權之債權，不在此
    限（同條例第48條第2項）。
六、而本件司法事務官於進行更生程序，於協助債務人提出更生
    方案時，應注意更生方案需酌留債務人生活上應變所需費用
    ，並依社會常情衡量債務人之償債能力，依此協助債務人擬
    定公允之更生方案，始符消費者債務清理條例重建債務人經
    濟生活之立法目的，附此敘明。
中      華      民      國    98    年    6    月  19  日
                        民事庭  法  官  陳兆翔
上為正本係照原本作成。
本件不得抗告。
本裁定已於98年6月19日17時公告。
中      華      民      國    98    年    6    月  19  日
                                書記官  林建成


司法院資訊處製作；財團法人民間司法改革基金會備份。
